臺灣嘉義地方法院民事判決
111年度小上字第6號 
上  訴  人  三商美邦人壽保險股份有限公司

法定代理人  陳翔玠


被上訴人    陳盈楓
上列當事人間請求返還承攬報酬事件，上訴人對於中華民國111
年1月12日本院嘉義簡易庭110年度嘉小字第1133號第一審民事小
額判決提起上訴，本院裁判如下：
    主      文
上訴駁回。
第二審訴訟費用新臺幣1,500元由上訴人負擔。 
    事實及理由
一、本件上訴意旨略以：
  ㈠原審判決理由以：「縱使兩造再於民國109年1月15日簽立承
    攬契約書，乙公告(即上訴人(107)三業㈢字第00017號公告展
    期/減額繳清扣款規定)之內容也僅能適用在兩造109年1月15
    日承攬契約書所約定之承攬期間(即109年1月2日起為期1年)
    內被告所招攬之新契約」等語，然被上訴人於原審僅抗辯「
    被告招攬之B保單(即被上訴人所招攬保單號碼000000000000
    號)係於105年12月26日所簽立，當時兩造所簽立之承攬契約
    書並無構成承攬契約一部之乙公告」等語，並未聲明、主張
    或抗辯其於109年間是否得適用乙公告，則原審判決前揭理
    由逕自認定乙公告之內容僅能適用在兩造109年1月15日承攬
    契約書(下稱109年承攬契約)所約定承攬期間，顯就當事人
    未聲明之事項為判決，逸脫辯論主義之範疇，與最高法院95
    年度台上字第2837號民事判決旨趣相悖，原審判決顯有違誤
    。
　㈡上訴人於原審已陳明105年初版公告與乙公告並無二致，被上
    訴人於招攬B保單時，上訴人之減額繳清制已存在，並公告
    周知，被上訴人抗辯對公告內容皆不知情，實不足採等語；
    被上訴人於原審僅稱無法接受乙公告內容，上訴人請求被上
    訴人返還已領取之承攬報酬無理由等語，然被上訴人所謂無
    法接受乙公告內容之意思為何乙節，原審未命其說明，亦未
    依民事訴訟法第199條第1、2項規定，針對乙公告之效力或
    如何適用向兩造當事人發問或曉諭、或令兩造為陳述，則原
    審程序有重大瑕疵。又上訴人於107年12月6日(即兩造間尚
    未重行簽立承攪契約期間)頒布(107)三業㈢字第00019號文「
    修訂再登錄保單服務權益移轉作業辦法」(下稱權益移轉作
    業辦法)，被上訴人固重行簽立109年承攬契約，於109年1月
    31日生效後，上訴人即依權益移轉作業辦法，使被上訴人重
    新承接其於107年8月9日第一次承攬契約結束前承攬之保單
    ，並領取該保單所生佣金。意即倘原審依民事訴訟法第199
    條規定闡明兩造就乙公告之效力為完足之辯論或適時闡明心
    證，上訴人即能提出權益移轉作業辦法等證據說明被上訴人
    於109年重行簽立承攬契約簽立後，兩造仍有受權益移轉作
    業辦法拘束，進而使原審明瞭乙公告並非不適用於本件，是
    原審未依民事訴訟法第199條規定闡明，逕自認定乙公告不
    適用於本件，而為不利上訴人之判決，依最高法院96年度台
    上字第2635號民事判決要旨，原審訴訟程序即有瑕疵並違反
    闡明義務，顯然違背法令。
　㈢兩造間109年承攬契約第10條第1項約明「甲方(即上訴人)之
    公告或規定，亦構成本契約內容之一部。」依其文義並未限
    定僅承攬契約成立後上訴人所公告之內容始構成承攬契約之
    一部，原審判決於此認定即有違誤。又上訴人為特許行業，
    受金融監督管理委員會保險局監理，所作所為均須符合法令
    規範。上訴人尚設有報酬發放、保單效力動搖須返還報酬之
    公告，分別制定甲公告(即上訴人(101)三業㈢字第00001號公
    告)、乙公告，再依109年承攬契約第10條第1項約定，使前
    述公告成為兩造間規範，以期符合前揭主管機關之公平待客
    原則及保險業業務人員酬金制度應遵行原則之規定。原審判
    決解釋承攬契約時，顯有未斟酌訂立契約當時及過去之事實
    及習慣，並依誠信原則為通盤觀察，逕自解釋乙公告不 適
    用109年承攬契約，原審判決未適用民法第98條規定解釋契
    約，逕為不利於上訴人之判決，其認事用法有違誤。
　㈣原審判決認109年承攬契約生效後，上訴人所為公告始構成該
    契約之一部。然109年承攬契約生效後，上訴人仍依該契約
    附件1之公告內容給付被上訴人承攬報酬，而該公告為上訴
    人101年7月1日公布，依原審判決邏輯，109年承攬契約不應
    適用前開101年公告，則被上訴人自不得獲有任何報酬，豈
    不謬誤。又原審判決認上訴人於107年發布公告，僅能適用1
    09年承攬契約書約定承攬期間內被上訴人所招攬之新保單，
    則被上訴人何以依權益移轉作業辦法領取其於109年1月31日
    以前招攬之保單所生佣金?可見原審判決違背論理及經驗法
    則。再者，被上訴人不爭執其於109年承攬契約生效後，仍
    得領取非屬上訴人業務員期間之續期服務獎金，顯然以默示
    意思表示同意上訴人關於承攬報酬領取返還等制度，否則有
    被上訴人一方面依其於非上訴人業務員期間之公告領取佣金
    ，另一方面拒絕依該期間之公告返還佣金之矛盾現象，原審
    判決認乙公告不適用本件等語，顯有違誤。
　㈤並聲明：⒈請求廢棄原判決。⒉被上訴人應給付上訴人新臺 幣
    (下同)86,707元，暨自鈞院110年度司促字第8780 號支付命
    令送達被上訴人之翌日起至清償日止，按年息5％計算之利息
    。⒊第一、二審訴訟費用由被上訴人負擔。
二、本件未經言詞辯論，被上訴人亦未提出書狀作何聲明或陳述
    。
三、得心證之理由：
  ㈠按小額訴訟之第二審法院認上訴為無理由者，應為駁回之判
    決；如依上訴意旨足認上訴為無理由者，得不經言詞辯論為
    之，此為民事訴訟法第436條之32第2項準用第449條第1項及
    同法第436條之29第2款所明定。
  ㈡按對於小額程序之第一審裁判提起上訴，非以其違背法令為
    理由，不得為之，並應於上訴狀內記載上訴理由，表明原判
    決所違背之法令及其具體內容，暨依訴訟資料可認為原判決
    有違背法令之具體事實，民事訴訟法第436條之24第2項、第
    436條之25分別定有明文。所謂違背法令，係指依同法第436
    條之32第2項準用第468條所定判決不適用法規或適用不當、
    第469條第1款至第5款所定判決當然違背法令之情形。是當
    事人提起上訴，如以判決不適用法規或適用不當為理由，其
    上訴狀或理由書應具體指摘該判決所違背之法令條項，或成
    文法以外之習慣或法理等及其具體內容，暨係依何訴訟資料
    合於該違背法令之具體事實；如以判決有同法第469條第1款
    至第5款情形為理由（故判決不備理由或理由矛盾者不包括
    在內），其上訴狀或理由書應表明該判決有合於各該條款規
    定情形之具體內容，及係依何訴訟資料合於該違背法令之具
    體事實。如未依上述方法表明，或其所表明者與上開法條規
    定不合時，即難認為已合法表明上訴理由，其上訴自非合法
    。從而，若僅抽象指摘原判決違背法令或證據取捨不當，或
    上訴理由如僅引用原審判決時之攻擊防禦方法作為上訴理由
    ，均非已合法表明上訴理由。至上訴理由雖與前開規定相符
    ，而實無該事由者，則為上訴無理由。
  ㈢上訴人前開上訴理由㈢主張原審判決未適用民法第98條規定解
    釋契約，逕為不利於上訴人之判決，其認事用法有違誤，以
    及上訴理由㈣主張原審判決認109年承攬契約生效後，上訴人
    所為公告始構成該契約之一部，有違背論理及經驗法則等上
    訴理由。經細核後，上訴人所主張之上開內容充其量僅係原
    審所為認定事實、取捨證據之職權行使予以爭執，上訴人復
    未具體指摘原審有何違背法令事實，亦未指明其所違反法令
    之條項或其內容，核與判決違背法令情形有別，揆諸首揭規
    定及說明，上訴人就此部分所為上訴，自非合法。
  ㈣上訴人前開上訴理由㈠主張被上訴人於原審未就乙公告為聲明
    、主張或抗辯，原審判決逕為認定乙公告僅能適用在109年
    承攬契約等語，顯就未聲明之事項為判決等語。然查上訴人
    於原審主張依兩造承攬契約書、乙公告、民法第179條、第2
    31條第1項及第233條第1項前段規定，請求被上訴人返還其
    已領取之B保單報酬等語，被上訴人則抗辯B保單係在其與上
    訴人間第1次承攬契約時所招攬，乙公告並非前開承攬契約
    之內容等語，由前開抗辯理由可認被上訴人顯就乙公告是否
    構成兩造間承攬契約之一部乙節為抗辯，則乙公告是否為兩
    造承攬契約一部分，及如何適用，自屬兩造爭執事項。原審
    判決就此為調查證據後審酌，認定「乙公告既非兩造於105
    年10月3日締結承攬契約之一部，因此於適用原告公司105年
    5月24日公告之結果，被告並非該公告扣款之對象，原告自
    不得請求被告返還已領取之承攬報酬。縱使兩造再於109年1
    月15日簽立承攬契約書，乙公告之內容也僅能適用在兩造10
    9年1月15日承攬契約書所約定之承攬期間(即109年1月31日
    起為期1年) 內被告所招攬之新契約，原告尚不得因被告於1
    09年1月31日再次回任原告公司之業務員，而逕依乙公告請
    求被告(即原受領保險承攬報酬之業務員)就原告已給付之報
    酬按比例返還原告。」等語，即難謂有就當事人未聲明事項
    為判決之情形，故上訴人指摘原審判決有就當事人未聲明事
    項為判決，違反辯論主義，顯有違誤等語，應無理由。
  ㈤上訴人前開上訴理由㈡主張原審應闡明兩造就乙公告之效力為
    完足之辯論、適時闡明心證，其即能提出權益移轉作業辦法
    等證據，故原審未盡民事訴訟法第199條規定之闡明義務等
    語。查：
  ⒈按審判長應向當事人發問或曉諭，令其為事實上及法律上陳
    述、聲明證據或為其他必要之聲明及陳述；其所聲明或陳述
    有不明瞭或不完足者，應令其敘明或補充之，民事訴訟法第
    199 條定有明文。又民事訴訟係採辯論主義，舉凡法院判決
    之範圍及為判決基礎之訴訟資料均應以當事人所聲明及所主
    張者為限，審判長之闡明義務或闡明權之行使，亦應限於辯
    論主義之範疇，不得任意加以逾越，故審判長尚無闡明令當
    事人提出新訴訟資料之義務（最高法院87年度台上第901號
    判決意旨參照）。
  ⒉上訴人雖主張原審若為闡明，其即能提出權益移轉作業辦法
    ，原審未曉諭或闡明即逕以認定乙公告之效力，有違背法定
    闡明義務等語。惟依前開說明，審判長並無闡明令當事人提
    出新訴訟資料之義務，且綜觀原審審理過程，可知兩造就訴
    訟關係已為事實上及法律上之陳述，有原審言詞辯論筆錄、
    兩造提出之書狀及相關證據附於原審卷宗可稽。況依原審法
    官於110年12月29日言詞辯論期日詢問兩造就乙公告之意見
    為何，經兩造均陳明沒有意見等語(見原審卷第80頁)；及詢
    問兩造有無其他證據請求調查，兩造均答稱沒有等語(見原
    審卷第81頁)，益徵原審應已令上訴人就訴訟關係之事實及
    法律為適當完全之辯論、舉證。是原審於斟酌兩造辯論意旨
    及所為舉證後，認上訴人依乙公告請求被上訴人返還其已給
    付之B保單報酬為無理由之認定，並未違反闡明權之規定，
    上訴人上開主張，實屬無據，亦為無理由。
四、綜上所述，原審判決並無上訴人所指違背法令情事，上訴人
    提起本件上訴，指摘原審判決不當，求予廢棄改判，依上訴
    意旨足認其上訴為不合法或無理由，爰不經言詞辯論，逕以
    判決駁回。
五、本件第二審訴訟費用，應依民事訴訟法第436條之32第1項準
    用第436條之19條第1項規定，確定其數額為1,500元，應由
    上訴人負擔。
六、據上論結，本件上訴為不合法（或部分為無理由），依民事
    訴訟法第436條之29第1款、第436條之32第1、2項、第444條
    第1項前段（或第449條第1項）、第436條之19第1項、第95
    條、第78條，裁判如主文。
中　　華　　民　　國　　111 　年　　6 　　月　　8 　　日
                  民事第二庭審判長法  官  林中如

　　　　　　　　　　　　　　　　　法  官  陳卿和

　　　　　　　　　　　　　　　　　法　官　陳威憲   
以上正本係照原本作成。
本件不得上訴。
中　　華　　民　　國　　111 　年　　6 　　月　　9 　　日
                                  書記官  方瀅晴